【裁判字號】    90,判,560
【裁判日期】    900411
【裁判案由】    綜合所得稅
【裁判全文】
最  高  行  政  法  院  判  決                      九十年度判字第五六○號
    原      告  甲  ○
    被      告  財政部臺北市國稅局
    代  表  人  張盛和
右當事人間因綜合所得稅事件，原告不服行政院中華民國八十八年十月一日台八十八
訴字第三六二七○號再訴願決定，提起行政訴訟，本院判決如左：
    主  文
原告之訴駁回。
訴訟費用由原告負擔。
    事  實
緣原告八十五年度綜合所得稅結算申報，被告依榮美開發股份有限公司（下稱榮美公
司）開立予原告之配偶黃逸真，各類所得扣繳暨免扣繳媒體申報資料所載，其他所得
新台幣（下同）一、二○○、○○○元，併課原告當年度綜合所得稅。原告不服，申
經復查結果，准予追減其他所得一、○○○、○○○元。原告猶未甘服，提起訴願、
再訴願，遞遭決定駁回，遂提起行政訴訟。茲摘兩造訴辯意旨於次：
原告起訴意旨略謂：一、按民法第二百十六條第一項規定損害賠償範圍，除法律另有
規定或契約另有訂定外，不僅須填補債權人所失利益（即消極損害），並須填補債權
人所受損害（即積極損害）（最高法院五十二臺上二一三九號判例）。憲法第十九條
規定：「人民有依法納稅之義務」，係指人民有依法律所定要件負繳納稅捐之義務或
享減免繳納之優惠（司法院釋字第三六九號解釋）。本件課徵原告綜合所得稅未依法
減免繳納之優惠，僅依據財政部台財稅第八三一五九八一○七號函釋辦理，有違租稅
法律主義及誠信原則。二、行政行為應受法律及一般法律原則之拘束，再訴願決定認
定上開財政部函釋係財政主管機關本於職權就財稅法規而為解釋，使法規得為正確之
適用，且無牴觸法律之處。惟本件原處分及原決定均違法，未顧及「法律保留」原則
，其處分損害原告之權利，請判決撤銷原處分及一再訴願決定等語。
被告答辯意旨略謂：按民法第二百十六條規定損害賠償之範圍，固包括填補債權人之
所受損害及所失利益兩者。惟所謂所受損害，乃係指現存財產因損害事實之發生而減
少，即積極之損害而言，至所謂所失利益，則係指新財產之取得，因損害事實之發生
而受妨害，即消極之損害而言。因兩者補償之性質不同，是否已足以填補被害人現實
之損害，亦有不同，財政部逐以八十三年六月十六日台財稅第八三一五九八一○七號
函明示：由一方受領他方給予之損害賠償，該損害賠償中屬填補債權人所受積極損害
部分，係屬損害賠償性質，可免納所得稅；至非屬填補債權人所受損害部分，即補償
其所失利益部分，則認屬所得稅法第十四條第一項第九類規定之其他所得，應依法課
徵所得稅。從而被告依該函釋意旨，就原告配偶所取得之損害賠償中，屬於非填補所
受損害性質之所失利益（因房屋受損致無法出租）二○○、○○○元，為其他所得，
併課原告當年度綜合所得稅，並無不合。至上開函釋係財稅主管機關本於職權就財稅
法規而為解釋，使法規得為正確之適用，並無牴觸法律之處，自應有其適用，綜上所
述，原告之訴為無理由，請判決駁回等語。
    理  由
按凡不屬於所得稅法第十四條第一項第一類至第八類之所得，為其他所得，應併計個
人綜合所得總額，課徵綜合所得稅，為行為時所得稅法第十三條及第十四條第一項第
九類前段所規定。又訴訟雙方當事人，以撤回訴訟為條件達成和解，由一方受領他方
給予之損害賠償，該損害賠償中屬填補債權人所受損害部分，係屬損害賠償性質，可
免納所得稅；其非屬填補債權人所受損害部分，核屬所得稅法第十四條第一項第九類
規定之其他所得，應依法課徵所得稅。所稱損害賠償性質，不包括民法第二百十六條
第一項規定之所失利益，復經財政部八十三年六月十六日台財稅第八三一五九八一○
七號函釋有案。查，本件原告八十五年度綜合所得稅結算申報，被告依榮美公司開立
予原告之配偶黃逸真各類所得扣繳暨免扣繳媒體申報資料所載，其他所得一、二○○
、○○○元，併課原告當年度綜合所得稅。原告不服，申經復查結果，准予追減其他
所得一、○○○、○○○元。原告猶未甘服，循序提起行政訴訟，主張：原告配偶黃
逸真所有台北市○○○路○段十九號房屋，因榮美公司施工不慎造成嚴重損害，經該
公司理賠一、二○○、○○○元，屬於對受償人財產損失之賠償金，免計入所得稅。
況損害賠償不僅須填補債權人所失利益（即消極損害），並須填補所受損害（即積極
損害），民法第二百十六條第一項規定甚明，財政部八十三年六月十六日台財稅第八
三一五九八一○七號函釋，將所失利益排除於損害賠償範圍之外，有違依法行政及租
稅法律主義，且與法律牴觸，更違背法律保留原則，應為無效云云。經查，民法第二
百十六條規定損害賠償之範圍，固包括填補債權人之所受損害及所失利益兩者；惟所
謂所受損害，乃係指現存財產因損害事實之發生而減少，即積極之損害而言，至所謂
所失利益，則係指新財產之取得，因損害事實之發生而受妨害，即消極之損害而言。
因兩者補償之性質不同，是否已足以填補被害人現實之損害，亦有不同，一律不予課
徵所得稅，有失公平之原則。從而，財政部遂於八十三年六月十六日以台財稅第八三
一五九八一○七號函明示：由一方受領他方給予之損害賠償，該損害賠償中，屬填補
債權人所受積極損害部分，係屬損害賠償性質，可免納所得稅；至非屬填補債權人所
受損害部分，即補償其所失利益部分，則認屬所得稅法第十四條第一項第九類規定之
其他所得，應依法課徵所得稅。上開財政部函釋意旨，係財稅主管機關本於職權就財
稅法規而為解釋，使法規得為正確之適用，且無牴觸法律之處，無違依法行政及租稅
法律主義，亦符合法律保留原則，本院認可適用於本案之審理，合先明。本件系爭
一、二○○、○○○元中，一、○○○、○○○元係理賠原告配偶所有房屋所受之損
害；二○○、○○○元係給付其配偶因房屋受損無法出租所失之利益。前者性質屬損
害賠償，為積極之損害，免納所得稅；後者非為填補損害，應屬所失利益之性質，為
其他所得，應依所得稅法第十四條第一項第九類之規定，課徵所得稅。原告主張，核
無足採。揆諸首揭說明，本件原處分核無違誤，一再訴願決定遞予維持，亦無不合，
原告猶執前詞，聲明撤銷，為無理由，應予駁回。
據上論結，本件原告之訴為無理由，爰依行政訴訟法施行法第二條、行政訴訟法第九
十八條第三項前段，判決如主文。
中    華    民    國     九十        年      四      月      十一       日
                    最 高 行 政 法 院  第 五 庭
                                審 判 長 法  官      廖  政  雄
                                         法  官      廖  宏  明
                                         法  官      趙  永  康
                                         法  官      林  清  祥
                                         法  官      姜  仁  脩
右  正  本  證  明  與  原  本  無  異
                                         法院書記官  莊  俊  亨
中    華    民    國     九十        年      四      月      十二       日


司法院資訊處製作；財團法人民間司法改革基金會備份。
